臺灣高等法院刑事判決　　　　　　　　　　　　九十二年度上更(一)字第三七二號
　　上　訴　人　臺灣士林地方法院檢察署檢察官
　　上　訴　人
　　即　被　告　甲○○
右上訴人因被告違反藥事法等案件，不服臺灣士林地方法院八十八年度易字第一八二
號，中華民國八十九年六月二十日第一審判決（起訴案號：臺灣士林地方法院檢察署
八十七年度偵字第九四七三號），提起上訴，經判決後，由最高法院發回更審，本院
判決如左：
    主  文
原判決撤銷。
甲○○連續製造偽藥，處有期徒刑壹年貳月，緩刑伍年。
扣案如附表編號一、二所示偽藥貳罐均沒收。
    事  實
一、甲○○係臺北市士林區○○○路一一二號華夏石牌中醫醫院（以下簡稱：華夏醫
    院）之推拿師，未取得合法醫師資格，竟基於擅自執行醫療業務及轉讓偽藥之單
    一犯意，及製造偽藥之概括犯意，自民國（下同）八十六年五月十九日起，因病
    患乙○○前來華夏醫院指責該院助理廖玫青（另案判決確定）前以紅外線烤照燈
    照射其右肩過久，致其右肩受傷（有六×六公分之二度燙傷，合併多處水泡），
    要求診治。甲○○雖無傷害乙○○之故意，惟在客觀上能預見其以自行調製之偽
    藥塗抹於乙○○右肩上開傷處，可能會造成前開部分增生肥厚性疤痕之結果，竟
    仍先後多次，以其先前於不詳時間、地點，採用正陽製藥股份有限公司（以下簡
    稱：正陽公司）出產之武功散為原料，摻雜豬油及凡士林予以調製成膏狀之如附
    表編號一所示之偽藥免費敷用於乙○○上揭受傷部位，又於拆除紗布時，以其另
    於不詳時間、地點，以市售痱子粉、滑石粉為原料，亦摻雜豬油及凡士林予以調
    製成膏狀之如附表編號二所示之偽藥免費敷用於乙○○上揭受傷部位，復無償提
    供如附表編號三所示之偽藥一罐（成份與附表編號二偽藥相同）供乙○○返家時
    自行塗用於患處，每隔兩三天即換藥一次，前後治療約二個月，致乙○○該燙傷
    部位增生約五×四公分、一×二公分、一×一公分肥厚性疤痕之傷害，亟需整形
    治療，乙○○無奈，乃於八十七年十月二十九日起至八十八年二月八日止，先後
    多次至臺北市馬偕紀念醫院門診，並曾入院接受疤痕切除術等手術治療，情況始
    得改善。嗣於偵、審中，經甲○○提出其所調製，並為乙○○患處敷用、塗抹之
    藥物一大罐及一中罐（附表編號一、二），乙○○亦提出其受讓之藥物一小罐（
    附表編號三，此係甲○○自中罐內挖取少些藥物，分裝成一小罐贈送乙○○自行
    塗用），三罐藥物經送請主管機關鑑定結果均屬偽藥。
二、案經被害人乙○○訴由臺灣士林地方法院檢察署檢察官偵查起訴。
    理  由
一、訊據被告甲○○固坦承其並未取得合法醫師資格，而於前揭時地，先後多次為告
    訴人乙○○之右肩燙傷部位，以附表編號一所示藥物（即大罐藥物）攤黏於無菌
    紗布之上，用以敷貼患處；及於拆除紗布時，以附表編號二所示藥物（即中罐藥
    物）敷於患處；另將中罐藥物挖出少許裝於小罐（即附表編號三所示藥物），送
    給乙○○回家自行敷用等情屬實。另對於其未向主管機關行政院衛生署申請核准
    ，而自行加工調製扣案藥物三罐（參閱附表）一節，亦供承無訛。惟否認有何違
    反醫師法及藥事法之犯行，辯解：伊係義務幫忙告訴人敷藥，並未收錢。大罐藥
    物是用正陽公司武功散為原料；中、小罐藥物是用痱子粉、滑石粉為原料，是向
    零售商買的，因為都是粉狀難以外敷，故伊摻加豬油及凡士林予以攪拌，使成膏
    狀，以便攤上紗布敷貼患處，是市面上合法銷售的藥物，並非偽藥云云。
二、惟查：
（一）被告如何於前揭時地未具備醫師資格，卻以自行調製之如附表所示之偽藥，替
      被害人敷藥治療之事實，業經告訴人乙○○於偵審中指訴綦詳，另華夏醫院門
      診助理廖玫青於另案審理時亦坦承其於八十六年五月十八日晚間以紅外線烤照
      燈照射乙○○右肩，因照射過久，因而致乙○○右肩二度燙傷（六×六公分）
      、合併多處水泡等語，且廖玫青亦因業務過失傷害罪名為本院判處有期徒刑三
      月確定等情，亦經調閱本院八十七年度上易字第四九九七號刑事卷宗核閱屬實
      ，並有八十六年五月十九日臺北市立陽明醫院驗傷診斷書、八十七年十二月三
      日、八十八年三月六日馬偕記念醫院診斷證明書各一紙（見他字第四四六號卷
      第二十一頁、偵查卷第九十頁、原審卷第九十三頁）、及傷情照片四幀（見偵
      查卷第二十三頁、原審第九十六頁）附卷可稽。此外，復有如附表所示藥品三
      罐扣案可資佐證。
（二）又本件雖經送請行政院衛生署醫事審議委員會鑑定告訴人右肩增生性疤痕與被
      告自行調製之藥物治療有無關聯時，鑑定結果認為：「增生性疤痕常發作於外
      傷或手術部位，其發生受到多種局部因素（傷及真皮、強烈發炎反應、細茵感
      染）和體質因素的影響。病患曾受二度燒燙傷，而二度燒燙傷已傷及真皮層。
      一般淺在性的二度燒燙傷可在二週內痊癒，但深層性的二度燒燙傷，如果不植
      皮，癒後常見引起疤痕肥厚及攣縮。因為陽明醫院診斷書中未明確記載是否屬
      於深層性二度燒燙傷，筆錄中又未記載燙傷後換藥過程中是否有明顯化膿或潰
      爛情形，因此對於病患右肩之增生性疤痕與甲○○所用之藥物是否有關連，無
      法判定」等語，有行政院衛生署九十三年四月二十一日衛署醫字第０九三０二
      ０三五三五號書函及所附之鑑定書各一件在卷可稽（見本院卷第四十九頁至第
      五十一頁）。惟告訴人於八十六年五月十九日因被照射燙傷，前往華夏醫院理
      論並要求治療，經被告診察患處後，以自行加工調製之如附表編號一、二之藥
      物先後多次為之敷貼患處、復贈送如附表編號三之藥物一罐囑告訴人返家後自
      行塗用，歷時約二個月之久，其間告訴人右肩傷口有化膿現象等情，並不為被
      告所否認（見本院卷第七十七頁）。而告訴人經多次敷、擦上開藥物後，該燙
      傷部分反而更形惡化，增生肥厚性疤痕等情，亦有行政院國軍退除役官兵輔導
      委員會臺北榮民總醫院（以下簡稱：臺北榮總醫院）九十二年六月二十七日北
      總企字第０九０００六七四五號函及所附之病歷紀錄各一件為證（見本院卷第
      二十頁至第三十一頁），而依前開函件所示，告訴人係於八十六年七月十五日
      即至該院整型外科門診，且被診斷出有增生性疤痕，此距告訴人被燙傷至華夏
      醫院委請被告敷藥之八十六年五月十九日，恰經二個月，其間告訴人未至其他
      醫院診療，而臺北榮總醫院僅分別於八十六年七月十五日、十月三十日、八十
      六年十一月十日對告訴人以較保守的kenacort-a藥物做局部注射。再告訴人又
      於八十七年十月八日至財團法人長庚紀念醫院（林口）分院門診，仍診斷為右
      肩疤痕增生，惟該院並無進行任何治療或開立藥物使用，其後亦再無回診記錄
      等情，亦有該院九十二年七月八日（九二）長庚院法字第０七五九號函一紙附
      卷可憑。嗣告訴人乃自八十七年十月二十九日起，至八十八年二月八日止，先
      後多次至臺北市馬偕紀念醫院門診，並曾入院接受疤痕切除術等手術治療，情
      況始得改善等情，亦有馬偕紀念醫院診斷證明書一紙及告訴人開刀前後之照片
      多幀附卷可稽（見偵查卷第二十三頁、原審卷第九十三頁、第九十六頁）。衡
      之常理，被告雖係出於善意為告訴人治療傷口，應認無傷害告訴人之意，惟其
      不具醫師資格，卻以自行調製之前開藥物塗抹於告訴人之傷處，在客觀上自能
      預見可能會造成上揭增生肥厚性疤痕之結果。又告訴人起初於八十六年五月十
      九日被照射燙傷，右肩患處僅合併多處水泡傷害，經被告近二個月敷藥治療，
      已產生化膿現象，於同年七月十五日至臺北榮總醫院就醫，即被診斷出有增生
      性疤痕，此期間告訴人又無至其他醫療院所就醫之紀錄，則上開增生性疤痕顯
      係被告之醫療行為所致，至為明確。是前揭行政院衛生署醫事審議委員會鑑定
      書尚無法據為有利於被告之認定。
（三）再被告既非中醫師，不得依自開處方，配置中藥供特定患者使用自明（參閱藥
      事法第一０二條第一項）。被告於偵查及原審時先供稱其為告訴人敷用、塗抹
      如附表所示之藥物，係其依祖傳秘方調製。然該等藥物經原審送往行政院衛生
      署藥物食品檢驗局分析其成分，並轉由該署中醫藥委員會鑑定結果，均與未經
      核准擅自製造之偽藥條件相符，有行政院衛生署藥物食品檢驗局八十八年十月
      四日藥檢參字第八八一四五三五號函及所附檢驗成績書、行政院衛生署中醫藥
      委員會八十八年十月十二日衛中會藥字第八八０一０五四０號函在卷可憑（見
      原審卷第一七二至一七五頁）。被告在本院前審調查時又改稱：附表編號一藥
      物係用「正揚公司武功散」為原料；編二、三為同一藥物，係用痱子粉、滑石
      粉為原料，都是向市面零售商購得，伊祇加入豬油及凡士林予以攪拌，使成膏
      狀而已，並非製造偽藥等語（見本院上訴卷第二十八頁以下）。惟經本院前審
      依其供述及所提供正揚公司成藥武功散一罐函送檢驗結果，依行政院衛生署中
      醫藥委員會函覆略以：「『正揚武功散』業經行政院衛生署核發衛署成製字第
      ００四二０號藥品許可證。但用以與凡士林及豬油製成膏狀外敷用藥，仍應依
      藥事法規定（藥事法第三十九條第一項參照）重新辦理查驗登記，領得藥品許
      可證後，始得製售」等情，有該會八十九年十月二十五日衛中會藥字第八九０
      ０九一０八號函附卷可稽（見本院上訴審卷第五十二頁）。並經行政院衛生署
      以九十二年六月三十日署授藥字第０九二金００一一六六號函解釋：「查非原
      製藥廠，私自以合法藥品摻加處方外賦形劑，改變原藥品劑型，致其安全性未
      明，核屬違反藥事法第二十條第三款『將他人產品抽換或摻雜者』之規定（即
      偽藥）」（見本院卷第二十五頁）。準此，被告未經核准，擅以合法藥品「正
      揚武功散」、痱子粉、滑石粉，與凡士林及豬油摻雜製成膏狀外敷用藥，其屬
      偽藥，灼然甚明。
（四）綜上所述，本件事證明確，被告所辯均屬畏罪卸責之詞，不足採信，其犯行洵
      堪認定，應依法論科。
三、按醫師法第二十八條所稱之醫療行為，係指直接涉及可使病情變化之行為，凡以
    治療、矯正或預防人體疾病、傷害、殘缺為目的，所為之診察、診斷及治療；或
    基於診察、診斷結果，以治療為目的，所為之處方、用藥、施術或處置等行為之
    全部或一部之總稱。查被告甲○○未取得合法醫師資格，竟擅自反覆為告訴人診
    療、用藥，所為係犯九十一年一月十六日修正前醫師法第二十八條第一項前段之
    未取得合法醫師資格，擅自執行醫療業務罪。被告行為後，醫師法第二十八條已
    於九十一年一月十六日修正公布，並生效施行，舊法第二十八條第一項之法定刑
    為一年以上三年以下有期徒刑，得併科一萬元以上五萬元以下罰金，而新法第二
    十八條第一項之法定刑為六個月以上五年以下有期徒刑，得併科新臺幣三十萬元
    以上一百五十萬元以下罰金，比較新舊法結果，自以行為時之舊法較有利於被告
    ，依刑法第二條第一項但書之規定，應適用修正前之醫師法第二十八條論處。又
    醫師法第二十八條所謂「業務」係指以繼續之意思，反覆實施同種類行為為目的
    之社會活動，當然包含多次行為，其本質屬於單純一罪，無連續犯可言。被告以
    繼續之意思反覆從事上開行為，所為已屬醫療業務範圍，殊不因其是否有收取費
    用而變異其性質。又被告反覆為告訴人診療、用藥，擅自執行醫療業務，因而致
    告訴人患處更形惡化，增生肥厚性疤痕，需施行切除手術，核屬對於人體之傷害
    ，此部分事實為起訴書所敘及，並經臺灣士林地方法院檢察署檢察官於原審審理
    中論告詳明，故應依修正前醫師法第二十八條第二項之規定加重其刑。被告未經
    核准，擅自製造藥物之行為，係犯藥事法第八十二條第一項之製造偽藥罪；其以
    擅自製造附表編號三所示之偽藥，無償提供告訴人敷用之行為，核犯藥事法第八
    十三條第一項之明知為偽藥而轉讓罪。被告製造偽藥及轉讓偽藥之犯行，雖未據
    公訴人提起公訴，然與已起訴部分有牽連犯之裁判上一罪關係，且經臺灣士林地
    方法院檢察署檢察官於原審審理時陳述此部分犯罪事實及論告明確，本院自應併
    予審理。被告先後多次製造如附表所示之偽藥，時間緊接，所犯構成要件相同之
    罪，顯係基於概括犯意而為，應依連續犯之規定以一罪論，並依法加重其刑。其
    所為上開製造偽藥、轉讓偽藥、擅自執行醫療業務，因而致人傷害等三罪之間，
    有方法結果之牽連關係，應應牽連犯之規定，從一重依製造偽藥罪處斷。
四、原審予以論罪科刑，固非無見。惟查：（一）被告行為後，醫師法第二十八條業
    經九十一年一月十六日修正公布施行，原審未及比較適用，自有未洽。（二）被
    告僅轉讓一次即一罐如附表編號三之偽藥予告訴人，原判決事實為相同之認定，
    卻又認為被告係基於概括犯意，連續轉讓偽藥，亦有矛盾。（三）刑罰乃國家對
    於犯罪之人，以剝奪其私人法益之手段，所加之公法上制裁，其種類依刑法第三
    十三條、第三十四條規定，有死刑、無期徒刑、有期徒刑、拘役、罰金五種主刑
    及褫奪公權、沒收二種從刑；至於行政刑罰及行政秩序罰（狹義之行政罰），皆
    係為維持行政上之秩序，達成國家行政之目的，對於違反行政上義務者所科之制
    裁；兩者區別之標準，在於所生法律效果之不同，行政刑罰係對於違反行政法規
    所規定之行政義務者，科以刑法上所定刑名之處罰，若非以刑法上之刑名處罰者
    ，即為行政秩序罰，如拘留、罰鍰、勒令歇業、沒入等，而行政秩序罰科罰之主
    體，通常為行政機關，僅少數例外，如社會秩序維護法規定，影響人民權益較為
    重大之制裁如拘留及勒令歇業等，由地方法院之簡易庭裁罰。而藥事法第七十九
    條第一項規定：「查獲之偽藥或禁藥，沒入銷燬之」，上開沒入銷燬之規定，係
    列於藥事法第八章「稽查及取締」內，而非列於第九章「罰則」，其性質應屬行
    政秩序罰，屬行政機關依行政程序科罰之權限，法院自不得越權於判決內諭知沒
    入銷燬。原審就如附表所示之偽藥三罐，依藥事法第七十九條第一項規定宣告沒
    入銷燬之，亦有不合。檢察官循告訴人之請求提起上訴，雖未指摘及此；另被告
    上訴意旨，仍執前詞，以未曾收費，不違反醫師法，及不是製造、轉讓偽藥等詞
    置辯，固無足取，惟原判決既有前揭可議，自應由本院予以撤銷改判。爰審酌被
    告並無前科，素行良好，及其犯罪之動機，係出於善意，為告訴人治療，並未從
    中牟利，與犯罪之手段、方法、對告訴人造成之身心危害程度頗鉅，及犯罪後態
    度尚稱良好，且已與告訴人達成和解，賠償告訴人新臺幣十五萬元等一切情狀，
    改量處如主文所示之刑。又被告前未曾受有期徒刑以上刑之宣告，有本院被告全
    國前案紀錄表一紙在卷可憑，此次因一時失慮，偶罹刑典，經此刑之宣告後，應
    知警惕而無再犯之虞，本院因認暫不執行其刑為當，爰予以宣告緩刑五年，用啟
    自新。
五、又按修正前醫師法第二十八條第一項規定「其所使用之藥械沒收之」，此固為刑
    法之特別規定，然此條文並未如刑法第二百條、第二百零五條、第二百零九條、
    第二百十九條、第二百六十五條、第二百六十六條第二項之「不問屬於犯人與否
    沒收之」之明文規定，則應回歸適用刑法總則第三十八條第一項第二款、第三項
    之規定，即醫師法第二十八條第一項前段所謂「其所使用之藥械沒收之」，以屬
    於犯人者為限，始應予沒收。查本件扣案如附表所示偽藥三罐，其中附表編號一
    、二之藥品，屬違反醫師法第二十八條所用之藥品，且均屬被告所有，已據被告
    供承在卷，均應依該法第二十八條第一項之規定宣告沒收。至附表編號三之藥品
    ，已經被告轉讓予告訴人，非屬被告所有，爰不為沒收之諭知，併此敘明。
據上論斷，應依刑事訴訟法第三百六十九條第一項前段、第三百六十四條、第二百九
十九條第一項前段，（修正前）醫師法第二十八條第一項、第二項，藥事法第八十二
條第一項、第八十三條第一項，刑法第十一條、第二條第一項但書、第五十六條、第
五十五條、第七十四條第一款，判決如主文。
本案經檢察官曾忠己到庭執行職務。
中　　　華　　　民　　　國　　九十三　　年　　　六　　　月　　 十六 　　日
                              臺灣高等法院刑事第十六庭
                                  審判長法  官  許  增  男
                                        法  官  黃  鴻  昌
                                        法  官  謝  靜  恒
右正本證明與原本無異。
如不服本判決，應於收受送達後十日內向本院提出上訴書狀，其未敘述上訴之理由者
並得於提起上訴後十日內向本院補提理由書（均須按他造當事人之人數附繕本）。
                                        書記官  魏  淑  娟
中　　　華　　　民　　　國　　九十三　　年　　　六　　　月　　 十六 　　日
附表：扣案藥物檢驗情形表
┌──┬──────┬─────────┬───────┬──────┬─────┐
│編號│名        稱│行政院衛生署藥物食│行政院衛生署中│同        上│備      考│
│    │            │品檢驗局 檢 驗結果│醫藥委員會意見│            │          │
├──┼──────┼─────────┼───────┼──────┼─────┤
│    │不詳名稱褐色│檢體與對照藥材黃柏│依行政院衛生署│「正揚武功散│「〞正揚〞│
│    │藥物一大罐（│大黃、冰片、當歸、│藥物食品檢驗局│」與凡士林及│武功散」業│
│一  │毛重九三八克│丁香、甘草於薄層層│成績單所載處方│豬油製成膏狀│經行政院衛│
│    │）          │析圖譜有相對應之色│，倘非中醫師依│外敷用藥（此│生署核發衛│
│    │            │點                │自開處方，供特│係被告供述編│署成製字第│
│    │            │                  │定患者使用，則│號一藥物成份│００四二０│
├──┼──────┼─────────┤係未經核准擅自│），應依藥事│二號藥品許│
│    │不詳名稱褐色│檢體與對照藥材黃柏│製造，核屬偽藥│法規定重新辦│可證有案。│
│二  │藥物一中罐（│大黃、冰片於薄層層│。（見原審卷第│理查驗登記，│（見同上覆│
│    │毛重三四一克│析圖譜有相對應之色│一七五頁覆函，│領得藥品許可│函）      │
│    │）          │點                │參閱藥事法第一│證後，始得製│          │
├──┼──────┼─────────┤０二條第一項）│售（覆函附本│          │
│    │不詳名稱褐色│未檢驗（告訴人及被│              │審卷）      │          │
│三  │藥物一小罐（│告均稱與編號二藥物│              │            │          │
│    │毛重三五克）│相同）            │              │            │          │
├──┼──────┴─────────┴───────┴──────┴─────┤
│ 附 │一、依被告供承：渠非中醫師，本表藥物非中醫師依自開處方，供特定患者使用。  │
│    │二、被告供承本表藥物，係其加功調製，但均未向主管機關申請查驗登記，均未領得│
│ 記 │    藥品許可證。                                                          │
└──┴─────────────────────────────────────┘
附錄：本案論罪科刑法條全文
（修正前）醫師法第二十八條
  未取得合法醫師資格，擅自執行醫療業務者，處一年以上三年以下有期徒刑，得併
  科新臺幣三萬元以上十五萬元以下罰金，其所使用之藥械沒收之。但合於左列情形
  之一者，不在此限：
  一  在中央衛生主管機關認可之醫院，於醫師指導下實習之國內醫學院﹑校學生或
      畢業生。
  二  在醫療機構於醫師指示下之護士﹑助產士或其他醫事人員。
  三  合於第十一條第一項但書規定者。
  四  臨時施行急救者。
  犯前項之罪因而致人傷害或死亡者，應依刑法加重其刑至二分之一，並負損害賠償
  之責。
藥事法第八十二條第一項
  製造或輸入偽藥或禁藥者，處七年以下有期徒刑，得併科新台幣十五萬元以下罰金
  。
藥事法第八十三條第一項
  明知為偽藥或禁藥，而販賣、供應、調劑、運送、寄藏、牙保、轉讓或意圖販賣而
  陳列者，處五年以下有期徒刑，得併科新台幣十萬元以下罰金。
